臺灣高等法院刑事判決　　　　　　　　 94年度上訴字第952號
上　訴　人
即　被　告　甲○○
選任辯護人　黃俊六律師
上列上訴人因家暴傷害致死案件，不服臺灣臺北地方法院93年度
訴字第1546號，中華民國94年2月18日第一審判決（起訴案號：
臺灣臺北地方法院檢察署93年度偵字第11721號），提起上訴，
本院判決如下：
    主  文
上訴駁回。
    事  實
一、甲○○係重度視障領有身心障礙手冊之人，詹淑容為其同居
    五、六年之女友，民國93年6月28日，甲○○與友人在外飲
    酒，迄當日凌晨4時許，始返回台北市○○○路45巷5弄4號4
    樓408室當時住處，因未準時返家而與居住同址406室之詹淑
    容發生爭吵，進而互相拉扯、扭打，甲○○為擺脫詹淑容之
    拉扯與糾纏，竟基於傷害人身體之犯意，持其所有之柺杖（
    材質為鋁製、空心、分四節可折疊，把手包覆黑色塑膠，長
    度連把手為一二五公分，已扣案）揮打詹淑容，詹淑容因生
    前原患有中風病史，並有嚴重冠狀動脈硬化引起心肌梗栓症
    、急慢性發炎反應、肝脂肪硬化、腦血管硬化併後遺症及慢
    性支氣管性肺炎等病，其身體狀況不佳、體弱不耐毆打，甲
    ○○於客觀上得預見如以柺杖把手毆打體弱之詹淑容，可能
    導致詹淑容死亡，竟疏未預見，猶以手持柺杖揮打詹淑容，
    致詹淑容受有左額骨部至頂骨部血腫、左額骨部至聶骨部血
    腫、右觀骨部血腫、頸部擦挫傷、胸部擦傷等多處傷害，並
    因頸部遭柺杖把手毆打致支氣管性肺炎、嚴重冠狀動脈硬化
    疾病及心肌梗塞發生病變，併發窒息、急性心肌梗塞，經送
    至馬偕紀念醫院急救後，仍於同日凌晨5時30分許因前揭併
    發窒息、急性心肌梗塞引起呼吸性休克及心因性休克不治死
    亡。
二、案經台北市政府警察局中山分局報告及台灣台北地方法院檢
    察署檢察官相驗後偵查起訴。
    理  由
一、認定犯罪事實所憑證據和理由：
(一)訊據被告甲○○，坦承於前揭時地因在外飲酒遲歸而與詹淑
    容爭吵，雙方互相推打，伊手持拐杖揮，不知道揮到什麼地
    方，伊喝酒後迷迷糊糊，不是故意要打詹淑容，如何打的不
    是很清楚，詹淑容生前的疾病狀況伊也不清楚云云。
(二)經查：被告甲○○對於右揭犯罪事實於原審均坦承不諱 (原
    審93年12月31日準備程序筆錄)，並經證人即鄰居王昆萬、
    諶玉於警訊時證述被告於案發時間與詹淑容發生爭吵等情（
    見偵查卷第11、12頁），復有台灣台北地方法院檢察署驗傷
    診斷書（見相字卷第31頁）、馬偕紀念醫院93年7月28日馬
    院醫急字第932143號函暨所附病歷資料（見相字卷第79至87
    頁）、台北市立中興醫院93年7月13日北市興歷字第0936054
    9700號函暨所附病歷資料（見相字卷第133至161頁）、台灣
    台北地方法院檢察署93年7月6日驗斷書（見相字卷第128 至
    131頁）、相驗屍體證明書（見相字卷第163頁）、酒精濃度
    測定表（見相字卷第19頁）各1份、台北市政府警察局中山
    分局93年7月30日北市警中分刑字第09363905900號函暨所附
    相驗照片41幀（見相字卷第90至112頁）、現場照片40幀（
    見相字卷第33至40頁）附卷及扣案之柺杖一支可證。
(三)被害人詹淑容生前患有中風病史，並有嚴重冠狀動脈硬化引
    起心肌梗栓症、急慢性發炎反應、肝脂肪硬化、腦血管硬化
    併後遺症及慢性支氣管性肺炎，其因頸部遭柺杖把手毆打致
    支氣管性肺炎、嚴重冠狀動脈硬化疾病及心肌梗塞發生病變
    ，併發窒息、急性心肌梗塞引起呼吸性休克及心因性休克不
    治死亡，窒息之外力因素為柺杖把手，考量被告為失明殘障
    者之外力加工方式，故死亡方式可為「他為或意外」乙節，
    亦經法務部法醫研究所鑑定無訛，此有該所 (93)法醫所醫
    鑑字第0999號鑑定書在卷足憑（見相字卷第115至124頁），
    準此，被告毆打被害人成傷，與被害人之死亡結果間，具有
    因果關係甚明。
(四)辯護人雖另稱：被告於行為後1小時實施酒測，其呼氣酒精
    濃度仍高達每公升1.27毫克，依研究報告顯示，其精神狀況
    已達錯亂、平衡感受損、言詞不清、定向力障礙、感覺障礙
    之程度，足證其行為時因酒醉陷入精神耗弱或心神喪失狀況
    ，亦有得減輕其刑或不罰之事由存在云云，並提出交通部運
    輸研究所公佈之資料1份為憑。然查，前開研究報告係就酒
    精濃度對駕駛能力之影響加以論述，雖謂一般人呼氣酒精濃
    度達每公升0.714~1.428毫克時，人體症狀會有精神錯亂、
    平衡感受損、言詞不清、定向力障礙、感覺障礙之情形，惟
    僅能說明一般人此時駕車具有危險性，而不能安全駕駛，尚
    難謂斯時已欠缺或減弱對於外界事物之自由決定意思能力，
    況酒測值對於個人反應及精神狀況之影響因個人體質不同而
    異，是飲酒後意思能力之有無，仍應視具體情況而定，不能
    一概而論。本件被告於警詢時自承案發當時其因未準時返家
    ，而與被害人發生爭執，遭被害人抓傷其手臂、頸部，其因
    一時氣憤又無法看見被害人，才以柺杖亂打被害人等語在卷
    （見偵查卷第5頁背面），佐以被告係重度視障之殘障人士
    ，而一般視覺障礙者對於外界事物之察覺能力較正常人敏感
    ，且遭受攻擊時之反擊能力亦較正常人靈敏，此乃一般的經
    驗法則，是由被告與被害人互相扭打，遭被害人毆打抓傷，
    致受有右側頸部擦傷、右前手臂部擦傷及挫傷瘀青、右手腕
    部外側擦挫傷、右手腕部內側擦傷、右手部拇指部擦挫傷等
    傷害（起訴書事實欄誤載為係被害人所受之傷害），有台灣
    台北地方法院檢察署驗傷診斷書1份可按（見相字卷第31頁
    ），被告乃持柺杖予以揮打反擊，致被害人受有左額骨部至
    頂骨部血腫、左額骨部至聶骨部血腫、右觀骨部血腫、頸部
    擦挫傷、胸部擦傷等多處傷害觀之，顯見雙方毆打激烈，被
    告之施力強勁，其對於與被害人爭吵、扭打，並揮打柺杖致
    傷害被害人之行為，實難諉為不知情。又報案電話(00)0000
     0000號電話為被告所有，案發當時現場並無其他人在場等
    情，業據被告自承在卷（見相字卷第11頁背面、原審94年1
    月27日審判筆錄），由此可見被告應係報案人無疑，此亦有
    台北市政府警察局中山分局處理相驗案件初步調查報告暨報
    驗書在卷可查，再者，警方於同日凌晨4時40分許接獲報案
    後，立即前往案發現場處理，並於同日凌晨4時47 分許在上
    址2樓樓梯間，發現被告正欲往1樓方向離去，形跡可疑，有
    該局93年6月28日北市警中分刑字第A002015號報告書可稽（
    見相字卷第5頁），此外，綜觀被告於案發後之最近時間接
    受警員詢問時所為之供述內容，可知被告行為當時對於持柺
    杖揮打被害人之客觀事實有明確之認識，並於主觀上決意以
    持柺杖揮打之行為傷害被害人。縱使被告酒後對於外界知覺
    感受或判斷之能力確有若干程度之降低，亦未達到顯然降低
    而排除傷害故意發生之程度，且因其並未喪失對於外界事物
    之判斷能力，或較普通人平均程度顯然減退者之精神耗弱情
    形，故被告於本案行為時並無心神喪失或精神耗弱之情形，
    辯護人此部分主張尚不足採。從而，辯護人聲請本院向法務
    部法醫研究所函詢被告於行為時有無自由決定意思能力乙節
    ，核無必要。
(五)被告雖又辯稱不清楚詹淑容生前的疾病狀況云云。惟查：被
    告自承與被害人詹淑容同居五、六年，並生有一男約三歲等
    情(見93年6月28日警詢筆錄、同日檢察官事務官詢問筆錄、
    原審94年1月27日審判筆錄、本院準備程序及審判程序筆錄)
    ，既同居且生子，朝日相處，達五、六年之久，對於被害人
    詹淑容生前的疾病狀況，豈有不知之理? 又扣案柺杖一支，
    經本院於審判期日當庭勘驗結果：材質為鋁製、空心、分四
    節可折疊，把手包覆黑色塑膠，長度連把手為一二五公分，
    有審判筆錄可稽，以該鋁製金屬拐杖或其把手，持之毆打有
    如事實欄所載病史之被害人，有可能導致被害人死亡，此為
    一般人客觀上得預見之事，被告與被害人同居五、六年，自
    難謂其客觀上不能預見。從而，辯護人於本院聲請函詢法務
    部法醫研究所，就被告於施加前述外傷行為時，是否能預知
    其行為可能致被害人死亡之結果一節，本院認亦無必要。
(六)綜上所述，被告以柺杖揮打被害人臉部、頸部及胸部，而頸
    部係人體重要部位，並無堅硬之骨骼包覆保護，極為脆弱，
    倘傷害該部位容易致命，被告與被害人係同居男女朋友關係
    ，平日尚無仇隙，僅因一時衝突雙方發生拉扯，被告性情大
    躁始持柺杖揮打被害人，其雖於主觀上並無致人於死之故意
    ，然該行為於客觀上有致被害人受傷致死之可能，且為被告
    客觀上所能預見，被告之傷害行為，與被害人之死亡結果間
    ，具有因果關係，對於被害人死亡之加重結果自應負責。本
    案事證明確，被告傷害致死之犯行，堪予認定。
二、論罪：
    核被告所為，係犯刑法第277條第2項前段傷害人之身體因而
    致人於死罪。
三、上訴駁回之理由：
    原審以被告係患有重度視障之人，有中華民國身心障礙手冊
    一紙在卷，其酒後性情大躁，持柺杖亂打被害人，致被害人
    併發窒息、急性心肌梗塞引起呼吸性休克及心因性休克不治
    ，且其於原審審理時坦承犯行，犯後態度尚佳，顯係一時失
    慮為本件犯行，堪予憫恕，雖科以法定最低度之刑，猶嫌過
    重，乃依刑法第59條規定，減輕其刑。並適用刑法第277 條
    第2項前段、第59條、第38條第1項第2款，審酌被告曾有妨
    害風化前科（不構成累犯）之素行，此有台灣高等法院被告
    全國前案紀錄表一份附卷可稽，其因酒後一時衝動釀成悲劇
    之犯罪動機，犯罪手段，所生危害非輕及迄未賠償被害人家
    屬等一切情狀，量處有期徒刑五年，以資懲儆；並敘明扣案
    之柺杖一支，係被告所有且供本件犯罪所用之物，業據其供
    承在卷，依刑法第38條第1項第2款規定，併予宣告沒收；經
    核原判決認事用法，並無違誤，且量刑亦屬妥適。被告上訴
    意旨，執前詞指摘原判決不當，提起上訴，核無理由，應予
    駁回。
五、適用之法律：
    刑事訴訟法第368條。
本案經檢察官陳明光到庭執行職務。
中　　華　　民　　國　　94　　年　　5　　月　　12　　日
　　　　　　　　　刑事第九庭審判長法　官　陳　祐　治
　　　　　　　　　　　　　　　　  法　官  王　炳　梁
　　　　　　　　　　　　　　　　  法　官  陳　晴　教
以上正本證明與原本無異。
如不服本判決，應於收受送達後十日內向本院提出上訴書狀，其
未敘述上訴之理由者並得於提起上訴後十日內向本院補提理由書
（均須按他造當事人之人數附繕本）。
                               　 書記官　郭　台　發
中　　華　　民　　國　　94　　年　　5 　　月　　12　　日
附錄：本案論罪科刑法條全文
刑法第277條
傷害人之身體或健康者，處三年以下有期徒刑、拘役或一千元以
下罰金。
犯前項之罪因而致人於死者，處無期徒刑或七年以上有期徒刑；
致重傷者，處三年以上十年以下有期徒刑。
